最　高　行　政　法　院　判　決　　　　　　　　　　九十三年度判字第九五九號
　　上　訴　人　乙○○
　　　　　　　　　　　　　　　.
　　被 上訴 人　彰化縣政府
　　代　表　人　丙○○
右當事人間因徵收補償事件，上訴人對於中華民國九十二年一月十五日臺中高等行政
法院九十一年度訴字第三九七號判決，提起上訴，本院判決如左：
　　主  文
上訴駁回。
上訴審訴訟費用由上訴人負擔。
　　理  由
一、本件上訴人在原審起訴主張：上訴人依耕地三七五租約承租訴外人彰化商業銀行
    所有坐落彰化縣彰化市○○段安溪寮小段四三之八五、四三之八六、四三之八七
    、四三之九三及四三之一○○地號內土地（下稱系爭土地），因「彰化市○○○
    ○道新闢工程」需用被徵收，被上訴人已對於上訴人改良系爭土地設施之地上物
    如排水溝、擋土牆、圍牆、瀝青、混凝土路面及大門核發補償費，惟對於有關整
    地（挖土、填方等）工程所支付之費用新台幣（下同）六、九六四、一五一元部
    分則未予補償，上訴人得依平均地權條例第十一條之規定請求核給。經向被上訴
    人申請重估補償。被上訴人竟以八十九年四月八日八九彰府工土字第○六○五八
    四號函否准所請。上訴人訴經台灣省政府訴願決定撤銷原處分，命由被上訴人於
    二個月內另為處分。被上訴人逾期未重為處分，經上訴人提起訴願，訴願決定雖
    命被上訴人應於一個月內速為處分，惟被上訴人仍未為處分，且訴願決定亦未如
    上訴人之請求為處分，上訴人得依行政訴訟法第五條規定提起課以義務訴訟等語
    ，求為命被上訴人應作成補償上訴人六、九六四、一五一元及自八十九年九月十
    四日起至清償日止按年息百分之五計算利息之行政處分之判決。
二、被上訴人則以：上訴人訴請被上訴人補償系爭土地整地費用部分，上訴人迄今未
    能確實提供足以證明其改良土地之相關證明文件。其所稱改良土地，並未依平均
    地權條例施行細則第十二條規定申請查驗，所提出之農地水土保持合格證明書、
    工程結算書，均不足以證明為土地改良之所需費用，無從為核發補償之處分等語
    ，作為抗辯。
三、原審以：按「依法徵收或照價收買之土地為出租耕地時，除由政府補償承租人為
    改良土地所支付之費用，及尚未收穫之農作改良物外，並應由土地所有權人，以
    所得之補償地價，扣除土地增值稅後餘額之三分之一，補償耕地承租人。」「本
    條例所稱改良土地，指左列各款而言：．．．二、農地改良：包括耕地整理、水
    土保持、土壤改良及修築農路、灌溉、排水、防風、防砂、堤防等設施。．．．
    」「土地所有權人為前條之改良，應依左列規定申請驗證登記：一、於開始興工
    改良之前，填具申請書，向工務（建設）機關申請查驗，並於工程完竣翌日起十
    日內申請複勘，在申請查驗前已改良者，不予受理。二、工務（建設）機關應於
    接到申請書翌日起五日內，會同農糧、水利機關派員實地勘查工程開始或完竣情
    形。三、改良土地費用評估標準，由工務（建設）機關會同農糧、水利機關調查
    擬訂，報直轄市或縣（市）政府核定。四、改良土地費用核定後，工務（建設）
    機關應即登記，並於登記翌日起五日內按宗發給證明，並通知地政機關及稅捐稽
    徵機關。」分別為平均地權條例第十一條第一項、平均地權條例施行細則第十一
    條第二款、第十二條所規定。查上訴人請求被上訴人核發系爭土地之改良費用，
    並未提出其對系爭土地改良而支出費用並向被上訴人申請驗證之資料，而其所提
    系爭土地之農地水土保持合格證明書，與依上開規定向工務（建設）機關申請驗
    證登記者不同，不足以證明有支付土地改良費之事實。又被上訴人為受理申請驗
    證機關，經其查明並無受理系爭土地之驗證申請，上訴人聲請調閱此部分資料，
    或函財團法人中央營建技術顧問研究社鑑定，自無必要。上訴人主張於系爭土地
    支付六百多萬元之土地改良費，衡諸常情，豈能均無支出之費用憑證。上訴人始
    終未能提出其支付系爭土地有關土地改良費用收據或其他支出證明，僅提出工程
    估算書，難以證明。從而上訴人請求被上訴人應作成補償上訴人六、九六四、一
    五一元及法定遲延利息之行政處分，即為無據等情，因而判決駁回上訴人之訴。
四、本院經核原判決尚無違誤，進而論斷如下：
  （一）平均地權條例第十一條第一項規定徵收出租耕地時，由政府補償承租人為改
        良土地所支付之費用。其補償之標的非現存之所有物，而為過去之支出，必
        須承租人能提出足以證明有改良耕地及支出金額之證據，始得予以補償。平
        均地權條例施行細則第十二條規定土地所有權人改良土地申請驗證、核定費
        用、發給證明等程序，於土地所有權人之土地經照價收買，計算收買地價應
        併計改良土地之費用（平均地權條例第三十二條），或漲價歸公徵收增值稅
        ，計算漲價總額應扣除改良土地之費用（平均地權條例第三十六條）時，足
        供證明之用。承租人改良耕地者，如循此程序取得核定費用之證明，即可於
        耕地被徵收時由政府據以補償。否則，未循此程序取得核定費用之證明，又
        無其他足以證明有改良耕地及支出金額之證據，自無從核發補償。
  （二）查上訴人主張其依耕地三七五租約承租訴外人彰化商業銀行所有系爭土地，
        前因列為「彰化市○○○○道新闢工程」用地範圍被徵收，請求被上訴人核
        發上訴人改良系爭土地支出之有關整地（挖土、填方等）費用。但上訴人未
        經依平均地權條例施行細則第十二條規定申請驗證取得核定費用證明，又始
        終未能提出其改良系爭土地支付費用之收據或其他支出證明等情，為原判決
        確定之事實。依上述說明，被上訴人自屬無從核發補償。原判決駁回上訴人
        之請求，實無不合。原判決以上訴人未申請驗證取得核定費用證明，作為不
        能證明有支出改良費用之證據之一，參考前述說明，無違平均地權條例第十
        一條第一項規定之法意。上訴意旨指為於法有違，並不可採。
  （三）上訴人提出之農地水土保持合格證明書，雖為被上訴人所核發，惟其內容係
        屬證明施作之設施合格，做為農地合法使用之證明，並非支出改良系爭土地
        費用之證明，且該證明書所證明之設施為排水溝、擋土牆、植生護皮、道路
        植草、農塘，與上訴人本件請求之挖土、填方整地工程費用不同，原判決認
        不足以證明有改良系爭土地支付費用之事實，無違證據法則，係其取捨證據
        認定事實職權之正當行使。上訴意旨執詞其取得農地水土保持合格證明書，
        即已申請查驗，足以證明有支付改良土地費用之事實，指原判決未予採信，
        有理由不備及未盡調查之違法，亦不可採。從而上訴論旨指摘原判決違誤，
        求予廢棄，難認有理由，應予駁回。
據上論結，本件上訴為無理由，依行政訴訟法第二百五十五條第一項、第九十八條第
三項前段，判決如主文。
中　　華　　民　　國　　九十三　　　年　　　七　　　　月　　二十三　　　日
                    最 高 行 政 法 院  第 一 庭
                                審 判 長 法  官　　　黃　綠　星
                                         法  官      吳  明  鴻
                                         法  官　　　蔡　進　田
                                         法  官　　　黃　璽　君
                                         法  官　　　廖　宏　明
右  正  本  證  明  與  原  本  無  異
　　　　　　　　　　　　　　　　　　　　 法院書記官　邱  彰  德
中　　華　　民　　國　　九十三　　　年　　　七　　　　月　　二十三　　　日
